【裁判字號】    92,易,33
【裁判日期】    920331
【裁判案由】    妨害自由
【裁判全文】
臺灣基隆地方法院刑事判決                            九十二年度易字第三三號
    公  訴  人  臺灣基隆地方法院刑事判決
    被      告  丙○○
                乙○○
    共      同
    選任辯護人  戊○○律師
右列被告因妨害自由案件，經檢察官提起公訴（九十一年度偵字第二七四七、二八五
一號），本院判決如左：
    主      文
丙○○、乙○○均無罪。
    理      由
一、公訴意旨略以：緣被告丙○○、乙○○分屬「磐昌營造有限公司」﹙下稱「磐昌
    公司」﹚之董事長及總經理；又「磐昌公司」與告訴人「漢龍營造股份有限公司
    」﹙下稱「漢龍公司」﹚間訂定有承攬契約，由「磐昌公司」負責承攬告訴人公
    司轉包工程之施作。嗣雙方發生工程紛爭，被告丙○○、乙○○為促使告訴人公
    司出面解決，竟基於妨害告訴人公司行使權利之犯意聯絡，於民國九十一年七月
    十二日下午二時二十分許，偕同不知情司機辛○○駕駛低板拖車﹙車斗編號：三
    一八號﹚，上載履帶吊車﹙廠牌：ＳＵＭＩＴＯＯＭＯ，ＬＳ七八ＲＭ，引擎號
    碼：ＧＤ一四Ｃ－五六四一九五號﹚，共同前往基隆市○○路一二四號之工地現
    場，並將拖板車斗及履帶吊車置放於上開工地出入口處，妨害告訴人公司施工機
    具出入工地繼續施工之權利。嗣於同年八月一日某時許，告訴人公司始行委請案
    外人「阿本起重工程有限公司」派員將上開拖板車斗連同上載之履帶吊車拖運至
    臺北縣新店市○○路八十二號空地上放置。被告丙○○、乙○○總計以上述方式
    妨害告訴人公司權利行使二十日，因認被告丙○○、乙○○均係涉犯刑法第三百
    零四條第一項之強制罪嫌云云。
二、按犯罪事實應依證據認定之，無證據不得推定其犯罪事實；又不能證明被告犯罪
    者，應諭知被告無罪之判決，刑事訴訟法第一百五十四條第二項、第三百零一條
    第一項分別定有明文。而事實之認定，應憑證據，如未發現相當證據或證據不足
    以證明，自不能以推測或擬制之方法，為裁判基礎（最高法院四十年臺上字第八
    六號判例）。再認定不利於被告之事實，須依積極證據，苟積極證據不足為不利
    於被告事實之認定時，即應為有利於被告之認定，更不必有何有利之證據（最高
    法院三十年上字第八一六號判例）；又所謂「積極證據足以為不利被告事實之認
    定」係指據為訴訟上證明之全盤證據資料，在客觀上已達於通常一般之人均不致
    於有所懷疑，而得確信被告確曾犯罪之程度，若未達到此一程度，而有合理懷疑
    之存在時，即無從為有罪之認定（最高法院七十六年臺上字第四九八六號判例）
    。
三、訊據被告丙○○、乙○○二人固不否認曾於前揭時間，偕同不知情司機辛○○駕
    駛低板拖車，上載履帶吊車，共同前往上開工地，嗣並將該拖板車斗及履帶吊車
    留滯於上開工地大門出入口等事實，惟堅詞否認有何公訴人所指犯行，辯稱：因
    告訴人公司將伊公司先前簽發之保證票軋入銀行，致使伊公司發生跳票問題，伊
    等認有與告訴人公司協商之必要，再加上告訴人公司既有向銀行提示伊公司簽發
    保證票之行為，可見告訴人公司顯有要求伊公司繼續施工之意思表示，伊等為保
    障自己之權利，始於九十一年七月十二日，將上開機具載往施工現場，一方面係
    在確認告訴人公司究否要伊公司繼續施工，一方面係為解決支票跳票的問題，詎
    伊等將前揭機具載往現場後，告訴人公司之員工除拒絕伊等進場繼續施工之外，
    並屢有阻擋伊等將履帶吊車開下車斗之行為，嗣拖車司機魏吉祥見伊等與告訴人
    公司僵持不下，始將車斗及履帶吊車留滯該處而先行將拖車頭開走，然則，伊等
    確無妨害告訴人公司施工之意思；況且，伊等當時並無任何強暴、脅迫之行為，
    且觀之上開機具放置之位置，機具二側確尚留有足供告訴人施工車輛及機具進出
    之空間，是伊等之行為自無妨礙他人權利行使之可能。公訴人認被告涉犯本起犯
    行，則係以左列情詞為其論據：
  (一)告訴代理人己○○於偵查中之指述。
  (二)證人丁○○、庚○○、甲○○於偵查中之證述。
  (三)現場照片十二幀。
  (四)告訴人公司曾多次寄發工程聯絡單、信函及存證信函等文件予磐昌公司，要求被
    告提出改善所承攬工程瑕疵之措施及方案，並屢屢要求被告復工，乃被告竟或以
    有不可抗力情形產生為由，或以告訴人公司未結清前帳為由，拒絕再度進場施工
    ，且迭以磐昌公司名義寄發信函、存證信函及備忘錄等文件通知告訴人公司等事
    實，分別有告訴人公司寄發之工程聯絡單四份、信函五份、臺北郵局存證信函第
    九二二○號存證信函乙件一份及告訴人所寄回之信函三份、臺北五十七支郵局存
    證信函第二七七八號存證信函、備忘錄各一份附卷可憑。足見被告本即無進場施
    工之意思。從而，被告辯稱係為施工始將機具運載至現場云云，自屬可疑。
  (五)被告將前揭機具運往工地之後，既已經告訴人公司告知機具不符，果被告確有復
    工之意思無訛，則其自應另尋適當機具以遂其復工之目的，乃被告竟不顧告訴人
    公司之勸阻，執意將不符施工進度之機具留滯在現場，並進而影響及正常工程之
    施作，被告所做所為，確與常情有悖。
  (六)參之被告乙○○於偵查中陳稱：其於九十一年七月十二日早上十點就到達工地，
    向告訴人公司之員工即丁○○等人表示告訴人公司沒有任何預警，就將磐昌公司
    的支票軋到銀行，希望能在當日下午二時前解決，但到了下午二時漢龍公司均未
    派人前來談論此事，所以便派員將機具載運至工地，漢龍公司員工雖有要求其等
    離開現場，但其表示要將前帳處理好才會離開等語。由此益徵被告將前揭機具放
    置於工地之目的，係為迫使告訴人公司出面與其商討彼此間之債權債務問題。被
    告主觀上確有妨害告訴人公司施工機具出入該工地施工之故意無訛。
四、經查：
  (一)被告曾於前揭時間，偕同不知情司機辛○○駕駛低板拖車，上載履帶吊車，共同
    前往上開工地，嗣並將該拖板車斗及履帶吊車留滯於上開工地大門出入口等事實
    ，為被告二人所不否認，且經告訴代理人己○○（告訴人公司之員工）指陳綦詳
    ，核與證人丁○○（告訴人公司之員工）、庚○○（告訴人公司之員工）、甲○○（告訴人公司之員工）於偵查中及本院調查時；證人辛○○（拖車司機）於偵
    查中證述之情節相符。從而，被告於前揭時、地，將前揭車斗連同履帶吊車置放
    於上開工地門口之事實，自屬堪可認定。
  (二)被告將前揭車斗及履帶吊車置放於上開工地出入口之事實，固經本院認定如前所
    述，惟按刑法第三百零四條強制罪之行為客體（保護客體），雖未明文以「自然
    人」為限，然考諸本罪所保護之法益，乃人之意思決定（意思實現）自由，故於
    解釋上，其行為客體（保護客體）自以得依其自由意志而為決定或實現之「自然
    人」者為限，至法人者，因欠缺自我意思決定（意思實現）之能力，是其意思決
    定（意思實現）自由亦無被他人妨害之可能，是以，法人自非本罪所欲規範保護
    之客體。法人既因欠缺自我意思決定（意思實現）之能力，而不可能成為刑法第
    三百零四條強制罪名之行為客體（保護客體），則公訴人以前揭情詞為由，認被
    告行為妨礙告訴人公司權利之行使所持之論據，自屬誤會。又告訴人公司既非本
    罪之行為客體（保護客體），則告訴人公司即因非屬本罪所欲保護之對象，而無
    從被評價屬本罪之直接被害人，從而，告訴人公司亦非有權告訴之人。是告訴人
    公司在本件被告被訴涉犯刑法第三百零四條強制罪名（非告訴乃論之罪）之案件
    中，僅係居「告發」之地位耳，併此指明。
  (三)本罪所保護之法益，乃人之意思決定（意思實現）自由，已如前述，則行為主體
    （被告）以外之任何「自然人」，自均得成為本罪所保護之客體。從而，本案次
    應審究者，乃被告之上開行為，究意有無妨害及其他「自然人」權利之行使？或
    使其他「自然人」行無義務之事？查本案被告雖將上開拖車車斗連同車斗上載之
    履帶吊車留置於上開工地之出入口處，然則，細稽告訴代理人己○○證稱：「．
    ．．被告所有的拖板車之板架與履帶吊車停在我們工地門的中央，施工人員可以
    自由進出．．．」（詳見本院九十二年一月二十九日訊問筆錄）等語；證人甲○○證稱：「．．．他們車子停放的位置在工地門口的中間，人員可以自由進出．
    ．．」（詳見本院上開筆錄）等語；證人丁○○證稱：「．．．小客車及一般人
    員可以自由進出」（詳見本院九十二年二月十九日訊問筆錄）等語，顯見被告固
    有將機具留滯在上開工地出入口處之行為，惟被告此一行為，尚未造成現場施工
    人員自由往來通行之阻礙；再觀諸偵查卷附現場照片十二幀及本院卷附現場照片
    五幀所示之情節，上開經被告留滯現場之車斗及履帶吊車，二旁確實仍留設有足
    供現場施工人員進出之充裕空間，且本件工地現場確亦迭有施工人員自由進出施
    工而查無告訴人公司所指之工程停滯情形。綜合上情研判，本院因認被告確無妨
    害現場施工人員自由進出權利或自由施工權利之行為。
  (四)按本罪所處罰之行為態樣，固有「使人行無義務之事」、「妨害人行使權利」二
    種，惟無論係何種行為態樣，其實施之手段均須出於「強暴」或「脅迫」，始足
    以該當本罪之構成要件。倘行為人之行為雖足以妨害他人權利之行使，或足以使
    人行無義務之事，然行為人竟非以「強暴」或「脅迫」之手段以為其行為之實施
    者，則其行為仍因未能符合本罪之構成要件，而不能構成本罪。又本罪所稱之「
    強暴」者，意指外在有形暴力（不法腕力）之施用，惟不以行為人直接對他人身
    體施以有形暴力者為限，即行為人係屬對物施力，然其此一對物施力之行為，竟
    可對特定之對象（人）發生強烈影響者，則其對物施力之行為，自亦屬本罪所稱
    「強暴」之範疇無誤。至本罪所稱之「脅迫」者，則專指「強暴」之預告行為而
    言，申言之，本罪之「脅迫」，乃行為人顯現加害之意思於外，或將加害之旨通
    知他人，致使他人心生畏懼，並進而影響或壓制該他人之意思決定之謂。惟行為
    人顯現加害意思於外或將加害之旨通知他人之「通知之內容」，必限於「對人施
    以攻擊」之威脅，始為本罪所稱「脅迫」之範圍，此係因「言論自由」為憲法第
    十一條所保障之基本權，倘本罪之「脅迫」未於一定之範圍內為合理之界定，則
    有侵害及憲法保障之人民言論自由之虞。查被告曾於前揭時間，偕同不知情司機
    辛○○駕駛低板拖車上載履帶吊車前往上開工地出入口，嗣並將該車斗及履帶吊
    車留滯於該處等事實，業經本院認定如前所述。然則，被告將前揭拖車駛入上開
    工地出入口，並將該車斗及履帶吊車留置於工地出入口之過程中，並無任何「強
    暴」、「脅迫」手段之實施，此觀諸當時位於工地現場之證人庚○○於本院調查
    時證稱：「．．．我感覺他們要把車開入經（應係「基」之誤）地內就下來看，
    發覺他們正在做倒車的動作，所以我就拿了一把鐵椅子坐在大門口要阻止該車進
    出，我坐在大門口時他們並沒有要開車撞我的行為．．．」；「（法官問證人賴
    ：在他們要把車子開進來的過程中有無與被告發生吵架或衝突的行為？）我個人
    沒有，我也沒有看到有人發生爭執，被告他們沒有開車衝撞我們的行為」（詳本
    院九十二年一月二十九日訊問筆錄）等語；證人甲○○於本院調查時結稱：「．
    ．．我依主任丁○○的指示下去現場瞭解情況，經過我口頭與被告二人溝通的結
    果，他們還是表示車子要進來．．．我與被告溝通的過程中沒有發生吵架，他們
    也沒有開車撞我．．．」（詳本院上開筆錄）等語；證人丁○○到庭結證稱：「
    ．．．我們的同事庚○○首先發現這個情形（指被告偕同司機魏吉祥將拖車駛入
    工地內之情形），就先擋住他們並且坐在工地大門口，並且向我報告這個情形，
    當時他們的車子擋下後確實沒有再動，但因為車子長又大我擔心車子死角很多怕
    庚○○發生危險，所以就叫他先離開，庚○○離開時有與他們交談，據他事後告
    訴我他是請被告他們如果有任何問題直接與公司聯絡．．．我後來也下樓來與被
    告二人交談，內容是如果有任何問題我可以幫他們約時間與公司談，因為我們不
    是決策人員無法與他們決定任何事情，他們回答說要談就現在談否則車子他們也
    不想拖出去了．．．被告全程都沒有使用暴力的行為也沒有說脅迫的話，協調的
    過程他們一直強調要我們公司趕快處理工程款的問題，我當天也沒有看到有員工
    與他們發生衝突，事後也沒有聽員工說與他們發生衝突，他們當天也沒有做破壞
    工地的行為，亦沒有如此威脅」（詳本院九十二年二月十九日訊問筆錄）等語即
    明。而證人辛○○（即本件拖車司機）雖經本院傳喚而未按時到庭應訊，然細稽
    證人辛○○於偵查中所為證述，前揭拖車駛入工地之過程及該拖車車斗暨履帶吊
    車經留置於工地門口之過程，確實查無強暴、脅迫行為之實施。綜觀前述證人所
    為之證述，顯見被告從頭至尾，既無對在場人員身體直接施用不法腕力之行為，
    亦無對物施以不法腕力之行為，更未曾以「將對人施以攻擊」等內容通知在場之
    人員。由此情節以觀，堪認被告將上開車斗及履帶吊車留滯於前揭工地出入口之
    過程，概非出以「強暴」、「脅迫」手段之實施無誤。
  (五)綜上研析，告訴人公司既非刑法第三百零四條所欲保護之客體，而被告復無以「
    強暴」、「脅迫」為手段而妨害現場施工「自然人」權利行使或使人行無義務之
    事之行為，參諸前揭說明，公訴人所指被告行為，自與刑法第三百零四條之構成
    要件有間。
五、綜上所陳，公訴人所指之被告行為，既不該當刑法第三百零四條強制罪名之構成
    要件，本院復查無其他積極證據足認被告確有公訴人所指之犯行，揆諸前揭說明
    ，自應為被告無罪之諭知，以昭審慎。
據上論斷，應依刑事訴訟法第三百零一條第一項，判決如主文。
本案經檢察官李辛茹到庭執行職務。
中      華      民      國      九十二    年      三    月    三十一    日
                                臺灣基隆地方法院刑事第三庭
                                    審判長  法  官  林火炎
                                            法  官  何怡穎
                                            法  官  王慧惠
右正本證明與原本無異。
對於本件判決如有不服，應於收受送達後十日內，向本院提出上訴書狀，上訴於臺灣
高等法院，並按他造當事人之人數附具繕本。
                              書記官  吳麗雲
中      華      民      國      九十二    年      四    月      二      日


司法院資訊處製作；財團法人民間司法改革基金會備份。
